臺灣高等法院民事判決
上　訴　人　乙○○
訴訟代理人　謝恩華律師
被　上訴人　甲○○
訴訟代理人　劉添錫律師
上列當事人間遷讓房屋事件，上訴人對於中華民國95年12月29日
臺灣士林地方法院95年度訴字第448號第一審判決提起上訴，本
院於96年7月31日言詞辯論終結，判決如下：
    主      文
上訴駁回。
第二審訴訟費用由上訴人負擔。
    事實及理由
一、被上訴人主張：其（出資999/1000）與訴外人王妍仁（出資
    1/ 1000）於民國 (下同）95年1月23日經由原法院93年度執
    字第15519號強制執行事件 ，拍定取得臺北市○○區○○段
    五小段253地號、地目建、面積2008.66平方公尺、權利範圍
    萬分之536土地及其上建號593、門牌號碼臺北市內湖區○○
    ○路○段23號5樓之3、面積331.05平方公尺 、權利範圍全部
    （含共同使用部分606、607建號）暨同上址建號2194、面積
    195.26平方公尺夾層增建、權利範圍全部之建物所有權（下
    稱系爭房地），其嗣後並於95年3 月14日因贈與取得系爭房
    地之所有權全部，並繼受基於分管契約對於地下2 樓車位80
    、84、85、86、87(下稱系爭車位)之使用權。上訴人於前開
    強制執行程序中雖陳報其於88年5 月15日與訴外人即原所有
    權人廣燁科技股份有限公司（下稱廣燁公司）簽訂房屋押借
    租賃契約書 (下稱系爭租約)，租賃期限為10年（自88年5月
    15日起至98年5月14日止），惟依88年4月21日修正公布之民
    法第425條第2 項規定，租賃期限超過5年而未經公證之不動
    產租賃契約，無買賣不破租賃原則之適用，上訴人陳報之系
    爭租約訂約日係在民法第425條第2項修正之後，自不得主張
    適用買賣不破租賃。況訴外人廣燁公司於88年7月5日始向訴
    外人楊孟涵買受取得系爭房地，則其在取得系爭房地前自不
    可能將系爭房地出租與上訴人，且訴外人廣燁公司於88年7
    月8日向臺灣土地銀行辦理貸款時 ，所書立之切結書已表明
    系爭房地並無租賃關係存在，足見訴外人廣燁公司與上訴人
    簽訂系爭租約係通謀虛偽意思表示。又系爭租約上所簽之名
    字筆跡與上訴人提出之借款契約上所簽之名字筆跡並不相同
    ；系爭租約上所蓋訴外人廣燁公司及其法定代理人之印章，
    與買賣契約亦不同，足見系爭租約係上訴人偽造。再原法院
    民事執行處90年度民執吉字第17498 號強制執行事件查封系
    爭房地時，查封筆錄上並無記載上訴人使用之事實，且臺北
    市內湖分局於93年11月16日亦曾函稱現場並沒有上訴人在使
    用之情形，足認上訴人所陳報之系爭租約明顯不實。再者，
    系爭房地為其所有，並無上訴人所稱以債抵租之問題，以債
    抵租之契約亦無民法第425條第1項規定之適用。綜上，上訴
    人無法律上之原因占有使用系爭房地及地下2樓車位 ，已侵
    害其所有權等情，爰依民法第767條、民法第184條第1 項、
    第185條、第179條之規定，求為命上訴人與原審共同被告富
    臨企業有限公司 (下稱富臨公司) 、鑫機企業有限公司 (下
    稱鑫機公司) 、呂芳耿應將系爭房地遷讓返還；及上訴人與
    原審共同被告富臨公司、鑫機公司應將地下2 樓公同共有車
    位編號80、84、85、86、87遷讓返還；暨上訴人與原審共同
    被告富臨公司、鑫機公司、呂芳耿應自95年3 月14日起至返
    還房屋及車位之日止，每月賠償伊新臺幣 (下同）5萬元損
    害金之判決。(原審為被上訴人全部勝訴之判決 ，上訴人就
    其敗訴部分，提起上訴；原審共同被告富臨公司、鑫機公司
    及呂芳耿就其等敗訴部分則未提起上訴，已告確定) 。被上
    訴人於本院答辯聲明：(一)上訴駁回。(二)第二審訴訟費用由上
    訴人負擔。
二、上訴人則以：民法第425條第2項係在89年5月5日始施行生效
    ，系爭租約訂約日係在88年5月15日，依民法債篇施行法第1
    條不溯及既往規定，自不適用民法第425條第2項規定，是本
    件其得主張買賣不破租賃原則。又其給付之租金應以3萬5,0
    00元為準等語，資為抗辯。並於本院聲明：(一)原判決不利於
    上訴人部分廢棄。(二)上開廢棄部分，被上訴人在第一審之訴
    及假執行之聲請均駁回。(三)第一審上訴人應分擔部分及第二
    審訴訟費用，均由被上訴人負擔。
三、兩造不爭執之事實：
  (一)被上訴人（999/1000）與訴外人王妍仁（1/1000)於95年1月
    23日經由原法院93年度執字第15519號強制執行事件 ，拍定
    取得系爭房地，被上訴人嗣後並於95年3 月14日因贈與取得
    系爭房地之所有權全部。
  (二)上訴人與訴外人廣燁公司於88年5 月15日就系爭房地訂立房
    屋押借租賃契約書及借款協議書，上載訴外人廣燁公司向上
    訴人乙○○借款350萬元 ，以借款作為支付購屋交屋款之用
    ，租期自88年5月15日起至98年5月14日止，權狀登記日為租
    約生效日，以應付之利息抵付租金，直至借款清償借款日為
    止，自借款結清時起，上訴人即必須開始支付租金，每月3
    萬5,000元。
  (三)訴外人廣燁公司於88年7月8日出具切結書與臺灣土地銀行，
    載明「本人提供擔保之不動產於辦妥抵押權設定與貴行前，
    確無任何租賃、使用借貸關係存在，亦無被第三人占有等情
    事」。
  (四)訴外人廣燁公司係於88年7月5日取得系爭房地所有權。
  (五)上訴人占用系爭房地全部及公同共有車位編號80、84、85、
    86、87車位。
四、按出租人於租賃物交付後，承租人占有中，縱將其所有權讓
    與第三人，其租賃契約，對於受讓人仍繼續存在，固為民法
    第425條第1項所明定。但同條第2 項復規定：前項規定，於
    未經公證之不動產租賃契約，其期限逾5 年或未定期限者，
    不適用之。此項規定雖於88年4 月21日修正公佈（89年5月5
    日施行），依債編施行法第1條後段規定 ，固無溯及既往之
    效力。但上開規定，旨在以出租人出租後「讓與」租賃物所
    有權所生之法律關係為規範內容，寓有保障承租人及受讓人
    之意義。因此，不論在上開規定修正施行前、後成立之期限
    逾五年租賃契約或不定期租賃契約，苟在修正施行後出租人
    有「讓與」租賃物所有權之情形，即有該條第2 項規定之適
    用，非謂在修正施行前成立之期限逾五年租賃契約或未定期
    限租賃契約，在修正施行後出租人有「讓與」租賃物所有權
    之情形，仍不適用該條第2 項之規定。是本件縱認上訴人與
    訴外人廣燁公司之租約為真正，依房屋押借租賃契約書所載
    ，其訂約日為88年5月15日，租賃期間為88年5月15日起至98
    年5月14日，以權狀登記日即88年7月5日為租約生效日 ，則
    其租賃期限顯逾5年，而被上訴人係於95年1月23日經由法院
    拍賣及於95年3月14日經由贈與取得系爭房地之所有權 ，可
    見系爭房地讓與被上訴人時，已在民法上開規定修正施行後
    ，依民法第425條第2項之規定，自不適用同條第1 項之規定
    定，本件上訴人與訴外人廣燁公司間之租賃契約既經認定應
    適用修正後民法第425條第2項之規定，上訴人自不得持上開
    租賃契約對抗被上訴人，從而上訴人與訴外人廣燁公司之租
    賃契約是否為通謀虛偽意思表示應為無效，本院已毋庸予以
    論究。
五、上訴人不得持其與訴外人廣燁公司所訂租賃契約對抗被上訴
    人，依民法第425條第1項規定，本件被上訴人既不繼受原出
    租人廣燁公司之地位，而被上訴人取得系爭房、地所有權後
    ，上訴人仍與原審共同被告富臨公司、鑫機公司、呂芳耿繼
    續占用系爭房屋如原審95年8月7日勘驗筆錄之附圖1、2所示
    ，就系爭房屋之通道客廳、出入門禁管制、電器設備及照明
    均共同占有使用，且占有使用系爭車位，即為無權占有，被
    上訴人請求遷讓返還，洵屬有據，自應准許。
六、次按無權占有他人之房地，致房地所有權人因無法使用房地
    收益而受有相當於租金之損害，占有人並因此受有利益，為
    社會通常之觀念，是被上訴人依民法第184條第1項前段、第
    185條之規定，請求上訴人賠償自95年3月14日（即被上訴人
    辦理系爭建物登記所有權之日）起至遷讓交還系爭房屋車位
    之日止，無權占有系爭房屋車位所致被上訴人受有相當於租
    金之損害金，亦屬有據。查本件系爭房地係作為辦公大樓營
    業使用，並非住宅，而富臨公司與訴外人廣燁公司就系爭房
    地及台北市內湖區○○○路○段23號5樓之2 房屋之租賃契約
    所定租金每月為2萬元，是就系爭房地租金部分為每月1萬元
    。又上訴人與訴外人廣燁公司就系爭房地所定之租金每月為
    3萬5,000元。鑫機公司與訴外人廣燁公司就系爭房地及台北
    市內湖區○○○路○段23號5樓之2房屋租約所定租金每月為2
    萬元，是就系爭房地部分每月租金為1 萬元。而呂芳耿與訴
    外人廣燁公司就系爭房屋之一部分所定租金每月則為3,000
    元。因訴外人廣燁公司就系爭房地（含共同使用部分即地下
    二樓車位部分）與多人簽訂租約，是其每月之租金額應為5
    萬8,000元（計算式如下：10,000+35,000+10,000+3,000=5
    8,000）。又呂芳耿未占有共同使用之地下二樓車位 ，查系
    爭建物課稅現值為321萬5,200元，其中地下二樓部分之課稅
    現值為27萬7,000元，是依比例計算 ，系爭房地扣除地下二
    樓車位部分每月相當於租金額之損害應為5萬3,003元（計算
    式如下：58,000*(3,215,200-277,000)/3,215,200=53,003
    ，元以下四捨五入） ，則被上訴人請求以每月5萬元計算其
    相當於租金額之損害，應屬合理。
七、上訴人另抗辯被上訴人所主張每月之賠償租金為5萬元 ，因
    與租賃契約租金額度不符，依買賣不破租賃原則，租賃契約
    仍對被上訴人有效，故上訴人應給付之租金，亦應以上開租
    金額即每月3萬5000元為準云云 。惟查被上訴人於原審主張
    上訴人與原審共同被告富臨公司、鑫機公司、呂芳耿係共同
    侵權行為人，而其僅請求上訴人與原審共同被告富臨公司、
    鑫機公司、呂芳耿共同按月給付5萬元 ，原審判決如數給付
    ，依民法第271 條規定：「數人負同一債務或有同一債權而
    給付可分者，除法律另有規定或契約另有訂定外，應各平均
    分擔或分受之。給付本不可分而變為可分者，亦同」，則上
    訴人依其應分擔之給付為應按月給付被上訴人1萬2,500元，
    上訴人所稱縱應給付亦應以3萬5,000元為準，為上開更不利
    於己之抗辯，殊非可取。
八、本件被上訴人主張就侵權行為法則外之不當得利法則，請求
    擇一判決，而其中侵權行為法則之訴訟標的，既經認定有理
    由，已如前述，則其另主張之不當得利法則，本院即毋庸審
    酌。
九、綜上所述，被上訴人依民法第767條、第184條第1項、第185
    條之規定，請求上訴人與富臨公司、鑫機公司、呂芳耿應自
    系爭房、地遷讓並返還予被上訴人；上訴人與富臨公司、鑫
    機公司應將系爭車位遷讓返還被上訴人；上訴人與富臨公司
    、鑫機公司、呂芳耿應自95年3 月14日起至返還上開房、地
    、車位之日止，按月給付被上訴人5萬元 ，為有理由，應予
    准許。
    原審為被上訴人勝訴之判決，並依兩造聲請，酌定相當擔保
    金額，而為准、免假執行之宣告，核無不合，上訴意旨指摘
    原判決不當，求予廢棄改判，為無理由，應予駁回。
十、本件事證已臻明確，兩造其餘主張、攻擊防禦方法及其他未
    經援用之證據，經審酌尚無礙於本院前述之認定，無一一論
    究之必要。
十一、據上論結，本件上訴為無理由，依民事訴訟法第449條第1項
    、第78條，判決如主文。
中　　華　　民　　國　　96　　年　　8 　　月　　14　　日
                    民事第13庭
                        審判長法　官  黃嘉烈
  　　　　　　　　　　　　　　法　官  高鳳仙
  　　　　　　　　　　　　　　法　官  許文章
正本係照原本作成。
如不服本判決，應於收受送達後20日內向本院提出上訴書狀，其
未表明上訴理由者，應於提出上訴後20日內向本院補提理由書狀
（均須按他造當事人之人數附繕本）上訴時應提出委任律師或具
有律師資格之人之委任狀；委任有律師資格者，另應附具律師資
格證書及釋明委任人與受任人有民事訴訟法第466條之1第1項但
書或第2項（詳附註）所定關係之釋明文書影本。
中　　華　　民　　國　　96　　年　　8 　　月　　14　　日
　　　　　　　　　　　　　　　書記官  陳明俐
附註：
民事訴訟法第466條之1（第1項、第2項）：
對於第二審判決上訴，上訴人應委任律師為訴訟代理人。但上訴
人或其他法定代理人具有律師資格者，不在此限。
上訴人之配偶、三親等內之血親、二親等內之姻親，或上訴人為
法人、中央或地方機關時，其所屬專任人員具有律師資格並經法
院認為適當者，亦得為第三審訴訟代理人。
